臺灣高等法院高雄分院民事判決　　　　95年度上字第40號
上　訴　人　樺太企業有限公司
法定代理人　甲○○○
訴訟代理人　黃呈祿律師
被 上訴 人　第一商業銀行股份有限公司東港分行
法定代理人　乙○○
訴訟代理人　李錦台律師
上列當事人間第三人異議之訴事件，上訴人對於民國95年1 月11
日臺灣屏東地方法院93年度訴字第405 號第一審判決，提起上訴
，本院裁定如下：
    主  文
上訴駁回。
第二審訴訟費用由上訴人負擔。
    事實及理由
一、上訴人主張：伊於民國87年4 月間向訴外人大洋漁具工廠股
    份有限公司（下稱大洋公司）承租坐落屏東縣東港鎮○○段
    627 、628 、629 地號等3 筆土地，及其上同段39、40建號
    即門牌號碼均為屏東縣東港鎮○○路26之8 號等2 棟建物，
    並於同年6 月16日簽立租約且經公證，租期至102 年6 月15
    日止。伊另於87年6 月20日向訴外人丙○○承租坐落同段62
    5 、626 地號等二筆土地，租期至102 年6 月20日止。伊承
    租上開土地後，先增建如附圖所示未保存登記之Ａ鐵架蓋鐵
    皮廠房，因空間不敷放置機器及所生產之安全網，再增建如
    附圖所示未保存登記之Ｂ鐵架蓋鐵皮廠房（以下合稱系爭廠
    房），因而取得該Ａ、Ｂ廠房所有權。詎被上訴人以大洋公
    司積欠其債務未為清償，聲請原執行法院以92年度執字第15
    691 號對於大洋公司之財產為強制執行時，以系爭廠房亦為
    大洋公司所有，而一併請求查封拍賣（即附圖所示暫編83建
    號土地），伊自得依強制執行法第15條規定，提起第三人異
    議之訴，求為判決原執行法院92年度執字第15691 號強制執
    行事件，就系爭廠房所為之強制執行程序應予撤銷。原審判
    決上訴人敗訴，上訴人於本院聲明廢棄原判決，准如上述之
    請求。
二、被上訴人則以：系爭廠房與上開40建號建物（下稱原有廠房
    ）相連，且無獨立之出入口，與原有廠房間無任何可資區別
    之標識存在，並與之作為一體使用，不具構造上及使用上之
    獨立性，為原有抵押權效力所及，原執行法院將之併予以拍
    賣並無不當。縱認系爭廠房係上訴人於87年間所興建，惟上
    訴人係於設定抵押權後始興建系爭廠房，抵押權人自可請求
    將該建築物予以併付拍賣。況系爭廠房並非上訴人出資所興
    建等語，資為抗辯。並聲明駁回上訴人之上訴。
三、上訴人主張系爭廠房係未保存登記建物，經被上訴人聲請原
    執行法院以92年度執字第15691 號就訴外人大洋公司所有之
    上開627 、628 、629 地號等3 筆土地及其上同段39、40建
    號等2 棟建物為強制執行時，以系爭廠房亦為大洋公司所有
    ，而一併請求查封拍賣之事實，業據提出該執行事件之拍賣
    附表（見原審卷第66至67頁）為證，且經本院依職權調取上
    開執行卷查明屬實，並為被上訴人所不爭，堪信為真實。
四、按強制執行法第15條所謂第三人就執行標的物有足以排除強
    制執行之權利者，係指第三人就執行標的物有所有權、典權
    、留置權、質權存在情形之一者而言。本件上訴人主張系爭
    廠房係其出資興建而取得所有權，得排除強制執行，被上訴
    人則予否認，是本件爭點在於：上訴人就系爭廠房是否有所
    有權一節。
五、經查：
　(一)按所有人於原有建築物之外另行增建者，如增建部分與原有
　  建築物無任何可資區別之標識存在，而與之作為一體使用者
    ，因不具構造上及使用上之獨立性，自不得獨立為物權之客
    體，原有建築物所有權範圍因而擴張，以原有建築物為擔保
    之抵押權範圍亦因而擴張。倘增建部分於構造上及使用上已
    具獨立性，即為獨立之建築物。苟其常助原有建築物之效用
    ，而交易上無特別習慣者，即屬從物，而為抵押權之效力所
    及。若增建部分已具構造上之獨立性，但未具使用上之獨立
    性而常助原有建築物之效用者，則為附屬物。其使用上既與
    原有建築物成為一體，其所有權應歸於消滅；被附屬之原有
    建築物所有權範圍因而擴張，抵押權之範圍亦同（最高法院
    88年台上字第485號判決參照）。
  (二)上訴人主張系爭廠房均係其出資興建，縱然屬實，惟經原審
    與本院現場履勘結果，依現場圖及現場照片所示（原審卷第
    124 頁、159 至168 頁、本院卷第160 至168 頁），可知系
    爭廠房之Ａ、Ｂ部分均係鐵架蓋鐵皮構造，而被查封之原有
    廠房則係混凝土結構，系爭廠房與原有廠房均供製造生產漁
    網而使用。且系爭廠房之Ａ部分係由原有廠房之上方增建，
    並依原有廠房左方、後方之牆壁而增建（原審卷第159 、16
    2 、158 頁、本院卷第163 頁），若無原有廠房之牆壁，增
    建之Ａ部分即無所依附，其外觀上均結成一體，無區別標識
    存在，且Ａ部分與原有廠房之間有門相通（原審卷第158 至
    159 頁，本院卷第163 、165 頁），在使用上與原有廠房合
    為一體，不能獨立存在；另系爭廠房之Ｂ部分則係依Ａ部分
    後方所增建（原審卷第160 至161 頁、163 至166 頁），若
    無Ａ部分後方之鐵架鐵皮牆面及水泥柱（原審卷第160 至16
    1 頁），Ｂ廠房無所依附，Ａ、Ｂ外觀上亦結成一體，結構
    上相互支撐，內部屋頂鋼架亦相連，無區別標識存在，Ａ、
    Ｂ部分之間互通使用（原審卷第160 至161 頁、本院卷第16
    5 頁、168 頁反面），使用上亦合而為一體，Ａ、Ｂ部分並
    無獨立之門戶、通道可供出入，均須利用原有廠房面臨船頭
    路之外牆大門對外聯絡等情，有複丈成果圖、勘驗筆錄、現
    場圖及現場照片在卷可稽。參以上訴人主張其先委由訴外人
    蔡東義興建Ａ部分，嗣見空間不敷放置機器及所生產之安全
    網等產品，另委請訴外人李寶勳增建Ｂ部分等情，及上訴人
    於原審具狀所提出之照片（原審卷第165 頁）記載「李寶勳
    指出蔡東義所建Ａ未完成部分，由其連續興建至Ｂ」等情，
    足認原有廠房與系爭廠房Ａ、Ｂ部分在結構上顯已成為一體
    而合併使用，外觀上無從判斷有三棟廠房存在，則系爭廠房
    Ａ、Ｂ部分不具有構造上及使用上之獨立性，自不得獨立為
    物權之客體，大洋公司原有廠房之所有權範圍即因系爭廠房
    之併入而擴張，上訴人主張系爭廠房之Ａ、Ｂ部分各為獨立
    之建物，均有各自獨立之構造及出入口，伊出資增建系爭廠
    房而取得所有權云云，尚不足採。雖上訴人另稱該Ｂ部分後
    方門得通行鄰地上之既成魚塭道路，僅因該路徑較不便利，
    伊慣於自系爭廠房Ａ部分出口直接通行大門云云。惟上訴人
    所稱之後門，並非Ｂ部分之後門，而係另增建如附圖所示Ｃ
    建物之後門，且該門出口為私人土地及建物，左轉無通路，
    右轉沿塭邊行走空間狹窄、危險，且出口為廟宇（福安宮）
    ，不能認係對外通行之通路，業經本院現場勘驗無訛（本院
    卷第167 至168 頁反面），是上訴人此部分主張，亦非可採
    。至稅捐機關課徵房屋稅之資料係為課稅之管理，本件就上
    開30建號建物、40建號即原有廠房即門牌屏東縣東港鎮○○
    路26之8 號房屋，雖有3 份課稅明細表，其中一份納稅義務
    人固為上訴人，惟該課稅明細表所認定之課稅範圍，未必與
    現實所有權歸屬相符，上訴人以其為房屋納稅義務人，主張
    系爭廠房為其所有，要非可採。
  (三)又大洋公司所有上開627 、628 、629 地號（重測前為內關
    帝段630 之86、69、12地號）等3 筆土地及其上同段39、40
    建號建物（重測前為內關帝段220 、27建號），均係大洋公
    司所有，為擔保其向被上訴人之借款，分別於77、80年間設
    定第一順位抵押權予被上訴人；及系爭廠房其中Ａ部分則坐
    落於同段627 、629 地號土地，Ｂ部分則坐落於訴外人丙○
    ○所有之同段625 、626 地號土地等情，有土地及建物登記
    謄本附卷可稽。嗣因大洋公司未清償債務，被上訴人聲請拍
    賣抵押物，經原執行法院以92年度執字第15691 號就上開抵
    押物強制執行，有上開執行卷可稽。縱依上訴人主張，系爭
    廠房係上訴人出資所增建，惟該增建部分與原有廠房（即40
    建號建物），在結構上已成為一體而合併使用，不得獨立為
    物權之客體，大洋公司原有廠房之所有權範圍既因該Ａ部分
    之併入而擴張，則以原有廠房為擔保之抵押權範圍亦因而擴
    張，系爭廠房即為被上訴人之抵押權效力所及，執行法院依
    被上訴人請求而將系爭廠房予以查封拍賣，亦無不合。
六、綜上所述，上訴人就系爭廠房既無所有權，從而上訴人以其
    係系爭廠房所有人為由，依強制執行法第15條規定，請求撤
    銷上開執行事件對系爭廠房之強制執行程序，即非正當，不
    應准許。原審為上訴人敗訴之判決，理由雖有不同，結論則
    無二致，上訴意旨求予廢棄改判，非有理由，應予駁回。本
    件為判決基礎之事證已臻明確，兩造關於系爭廠房是否係上
    訴人出資所建之爭點及其餘攻擊防禦方法暨舉證，於本判決
    結果不生影響，無庸逐一審究，併此敘明。
七、據上論結，本件上訴為無理由，依民事訴訟法第訟法第449
    條第1 項、第2 項，判決如主文。
中　　華　　民　　國　　96　　年　　12　　月　　12　　日
                     民事第四庭
                              審判長法官    蔡文貴
                              法      官    黃科瑜
                              法      官    徐文祥
以上正本證明與原本無異。
如對本判決上訴，須於判決送達後20日內向本院提出上訴狀，其
未表明上訴理由者，應於上訴後20日內向本院提出上訴理由書（
均須按他造當事人之人數附繕本）。上訴時應提出委任律師或具
有律師資格之人之委任狀，並依附註條文規定辦理。
中　　華　　民　　國　　96　　年　　12　　月　　14　　日
                              書  記  官    陳金卿
附註：
民事訴訟法第466 條之1 ：
對於第三審判決上訴，上訴人應委任律師為訴訟代理人，但上訴
人或其法定代理人具有律師資格者，不在此限。
上訴人之配偶、三親等內之血親、二親等內之姻親，或上訴人為
法人、中央或地方機關時，其所屬專任人員具有律師資格並無法
院認適當者，亦得為第三審訴訟代理人。
第1 項但書及第2 項情形，應於提起上訴或委任時釋明之。
